【裁判字號】    90,簡上,88
【裁判日期】    900713
【裁判案由】    確認本票債權不存在
【裁判全文】
臺灣臺南地方法院民事判決  九十年度簡上字八八號
    上  訴  人  乙○○
    被上訴人    甲○○
右當事人間請求確認本票債權不存在事件，上訴人對於中華民國九十年二月十二日臺
灣臺南地方法院臺南簡易庭八十九年簡字第一六六九號第一審判決提起上訴，本院判
決如左：
    主      文
上訴駁回。
第二審訴訟費用由上訴人負擔。
    事      實
甲、上訴人方面：
一、聲明：(一)原判決廢棄。(二)駁回被上訴人在第一審簡易之訴。
二、陳述：除與原判決記載相同者，茲引用之外，補稱：
    (一)上訴人乙○○向鈞院請求本票裁定強制執行事件，於八十八年十二月四日所為
      之第一審裁定，業經於八十八年十二月二十七日確定，被上訴人並未異議。
    (二)該本票是互助會而來，依民法規定時效是十五年，且民法債編修正條文第七百
      零九條規定，因會首破產、逃匿或其他事由致合會不能繼續進行時，會首及已
      得標會員應給付之各期會款，應於每屆標會期日平均交付於未得標之會員。但
      另有約定著，依其約定。會首或已得標會員依第一項規定應平均交付於未得標
      會員之會款遲延給付，其遲付之數額已達兩期之總額時，該未得標會員得請求
      其給付全部會款。
    (三)上訴人有口卡可證明被上訴人確定於簽發本票之時期即八十三年二月七日居住
      屏東縣新園鄉○○村○○路五一九號，與本票簽發地址相同，亦可調戶籍資料
      為證。況上訴人如要偽造本票金額一定不是萬元，是上訴人與被上訴人互相
      認識且有債權存在，請判決如上訴人之聲明。
三、證據：除援用第一審所提證據外，補提裁定確定證明書、被上訴人口卡片為證。
乙、被上訴人方面：
一、聲明：駁回上訴。
二、陳述：除與原判決記載相同者，茲引用之外，補稱：
    (一)上訴人主張其持有被上訴人所簽發之本票，並聲請法院裁定准予強制執行云云
      。然查，被上訴人並未簽發上訴人所持有之上開本票，本票上之印章及字跡皆
      非被上訴人所為。按本票本身是否真實，即是否為發票人所作成，應由執票人
      負證明之責（參照取高法院五十年台上字第一六五九號判例）。上訴人既主張
      系爭本票為被上訴人所簽發，自應由其負舉證責任。然上訴人並未能證明被上
      訴人有簽發系爭本票之事實，被上訴人起訴主張確認上開本票債權不存在，自
      屬有理。
    (二)再按本票應記載到期日，未載到期日者，視為見票即付；又票據上之權利，對
      見票即付之發票人，自發票日起算，三年間不行使，因時效而消滅，票據法第
      一百二十條第一項第八款、第二項、第二十二條第一項前段分別有所明文。查
      系爭本票發日為八十三年十二月十六日，未載到期日，依上開規定，上訴人之
      票據權利已因時效經過而消滅。
    (三)上訴人上訴主張本票係被上訴人參加互助會而來，其時效為十五年，並主張被
      上訴人有前往標會云云。然查，本件訴訟標的係確認本票債權不存在，本票時
      效為三年，並非十五年，法律規定甚明。再查，被上訴人從未參加上訴人之互
      助會，上訴人主張被上訴人曾前往標會之事實，自應由上訴人就此有利於其之
      事實，互舉證責任。上訴人既未能證明本票之真正，又空口無憑主張被上訴人
      參加其互助會，自不足採。
三、證據：除援用第一審所提證據外，補提勞工保險卡、戶籍謄本為證。
    理      由
一、本件被上訴人起訴主張上訴人持有被上訴人所簽發，發票日民國（下同）八十三
    年十二月十六日，未載到期日，票據號碼Ｏ四九Ｏ二六號，票面金額新台幣（下
    同）三萬元本票一張（下稱系爭本票），聲請本院裁定准予強制執行，惟系爭本
    票並非被上訴人所簽發，該印章並非伊所蓋用，且系爭本票已簽發超過三年，該
    票據之權利已因時效而消滅等語；上訴人則以系爭本票係會首王良川因互助會而
    交付，且被上訴人於簽發本票之時期即八十三年二月七日居住屏東縣新園鄉○○
    村○○路五一九號，與本票簽發地址相同，況被上訴人請求本票裁定准予強制執
    行事件業已確定，被上訴人並未異議，足認系爭本票債權存在等語，茲為抗辯。
二、按本票執票人，依票據法第一百二十三條規定，聲請法院裁定許可對發票強制執
    行，係屬非訟事件，此項聲請之裁定，及抗告法院之裁定，僅依非訟事件程序，
    以審查強制執行許可與否，並無確定實體上法律關係存否之效力，如發票人就票
    據債務之存否有爭執時，應由發票人提起確認之訴，以資解決（最高法院五十七
    年度台抗字第七六號判例意旨參照）。查被上訴人固於八十八年十一月二十三日
    持系爭本票聲請准予強制執行之裁定，嗣告確定，然該裁定僅依非訟事件程序審
    查形式要件得否准予強制執行，就本票是否為偽造、變造或罹於時效等實體事項
    ，並無從審酌，自亦不生確定效力，是被上訴人雖未提起抗告，亦不生確定實體
    上法律關係之效力，該事項亦非抗告法院所得審理，則上訴人抗辯被上訴人未抗
    告，應生實體確定力云云，自有誤會。另按支票為無因證券，僅就支票作成前之
    債務關係，無庸證明其原因而已。至該支票本身是否真實，即是否為發票人所作
    成，即應由支票債權人負證明之責，此觀民事訴訟法第二百七十七條規定之法理
    至明（最高法院五十年度台上字第一六五九號判例意旨參照）。被上訴人既主張
    系爭本票非其簽發，本票上之印章及字跡亦非其所有之事實，則系爭支票是否被
    上訴人作成，上訴人即負有證明責任。上訴人抗辯系爭本票為被上訴人作成等情
    ，無非以被上訴人之口卡片以證明被上訴人於簽發本票當時居住處所與本票上記
    載相同，及上訴人係因互助會而取得系爭本票此二事實為據，然查上訴人抗辯系
    爭本票係因互助會取得之事實，於一審之簡易程序、本院準備程序均未提出相關
    證據以實其說，本院準備程序並已闡明本件除系爭本票及口卡外，是否尚有其他
    證據提出，上訴人亦表示沒有。雖嗣於本院言詞辯論期日上訴人表示互助會單要
    再找，然依民事訴訟法第四百六十三條準用第二百七十六條規定，未於準備程序
    主張之事項，於準備程序後行言詞辯論時不得主張之，則上訴人抗辯系爭本票係
    因互助會而收受之事實，自難採信。又依上訴人提出之口卡及被上訴人戶籍謄本
    ，被上訴人於八十三年二月七日至八十四年七月二十八日固設籍於屏東縣新園鄉
    ○○村○○路五一九號，然此僅能認被上訴人該時期之戶籍與本票所載發票地址
    相同，尚難僅憑該設籍之事實，即驟認系爭本票為被上訴人所簽發，況上訴人亦
    自承被上訴人學歷不高，可叫別人代為簽名，是系爭本票上之字跡，亦難認係被
    上訴人所為。綜上所述，上訴人所提出之事證，均難認系爭本票係被上訴人所簽
    發。
三、另按本票應記載到期日，未載到期日者，視為見票即付；票據上之權利，對見票
    即付之本票發票人，自發票日起算，三年間不行使，因時效而消滅，票據法第一
    百二十條第一項第八款、第二項、第二十二條第一項前段分別定有明文。查系爭
    本票未載到期日，則其時效應自發票日即八十三年十二月十六日起算，被上訴人
    於八十八年十一月二十四日始持系爭本票向本院聲請強制執行，已逾三年之時效
    期間，被上訴人自得拒絕給付。上訴人固以本票係互助會款為抗辯，然此部分事
    實上訴人未能證明，已如前述，且本件被上訴人請求確認者係本票債權，而非互
    助會債權不存在，自無十五年時效適用之問題。從而，被上訴人主張系爭本票非
    其簽發，並已罹於時效，請求確認系爭本票債權不存在，為有理由，應予准許。
    是則原審為被上訴人勝訴之判決，於法並無不合。上訴意旨指摘原判決不當，求
    予廢棄改判，為無理由，應予駁回其上訴。
四、據上論結，本件上訴為無理由，依民事訴訟法第四百三十六條之一第三項、第四
    百四十九條第一項、第七十八條，判決如主文。
中      華      民      國    九十      年      七      月     十三     日
                                            臺灣臺南地方法院民事第三庭
~B審判長法      官  吳森豐
~B      法      官  翁金緞
~B      法      官  蔡孟珊
右正本證明與原本無異
本判決不得上訴
中      華      民      國    九十      年      七      月     十三     日
~B      法院書記官  魏安里


司法院資訊處製作；財團法人民間司法改革基金會備份。
